【裁判字號】    97,婚再,1
【裁判日期】    970620
【裁判案由】    聲請再審
【裁判全文】
臺灣桃園地方法院民事判決               97年度婚再字第1號
再審原告  甲○○
再審被告  池承穎原名池億）.
上列當事人間請求離婚事件，再審原告對於中華民國96年07月06
日（同年08月23日判決確定）本院95年度婚字第999 號確定民事
判決，提起再審之訴，經本院於民國97年05月23日言詞辯論終結
，判決如下：
    主      文
本院95年度婚字第999 號確定民事判決廢棄。
再審被告前審（本院95年度婚字第999 號）之訴駁回。
再審訴訟費用及再審前之訴訟費用均由再審被告負擔。
    事實及理由
壹、程序方面
一、按再審之訴，應於30日之不變期間內提起。前項期間，自判
    決確定時起算，判決於送達前確定者，自送達時起算；其再
    審之理由發生或知悉在後者，均自知悉時起算。民事訴訟法
    第500 條第1項 、第2 項本文分別規定明確。
二、查本件再審被告前以兩造婚姻已難維持為由，於民國95年09
    月13日向本院提起離婚之訴，經本院於96年07月06日以95年
    度婚字第999 號判決准許兩造離婚（此案下稱前審判決），
    並於96年08月23日確定在案等情，業經本院依職權調取95年
    度婚字第999 號離婚案卷查明屬實。次查，再審原告主張：
    其於96年12月25日欲出境返回大陸時，方得知兩造婚姻業遭
    法院判決離婚在案，再審原告隨即向本院聲請閱卷，迨97年
    01月29日閱卷後始知悉再審理由等情，亦經本院依職權向閱
    卷室調取當事人調卷登記簿查核無誤，足信再審原告係於97
    年01月29日到院閱卷時始知悉再審理由，則再審原告於同年
    02月19日提起本件再審之訴，未逾法定30日不變期間，其程
    序上尚無不合，先予敘明。
貳、實體方面：
一、關於本件再審之訴是否具有再審事由，論述如下：
  (一)再審原告起訴主張：再審原告為大陸地區人民，再審被告為
    台灣地區人民，兩造於89年05月12日結婚，再審原告並於同
    年08月15日來台與再審被告共同居住於桃園縣中壢市○○街
    87號6 樓，惟再審被告於92年12月間自行搬離上開共同住所
    ，嗣並將該住所房屋賣掉，故再審原告不得已乃於94年03月
    06日暫時搬遷至再審被告的姊姊池燕珠位於桃園縣中壢市○
    ○路165 巷62之1 號4 樓住處居住，然再審被告於94年間卻
    以其受再審原告不堪同居之虐待為由，向鈞院訴請判決離婚
    ，蒙鈞院以94年度婚字第208 號審理，認定其請求無理由而
    駁回確定在案；嗣於94年6 月間，再審原告經再審被告姊夫
    李錦鴻的介紹而搬遷至李錦鴻之堂妹李瑞琴位在台北縣中和
    市○○路327 巷51號5 樓之住處居住，迨於96年09月間始搬
    離上址；而於上開期間，再審原告一直希望能與再審被告共
    同生活，卻均遭再審被告拒絕；據上，足見兩造無法共同生
    活，實不可歸責於再審原告，且再審原告並非無故離家、行
    蹤不明。再審被告明知再審原告已搬遷至其姊夫李錦鴻的堂
    妹處寄居，竟以再審原告所在不明為由，向鈞院提起離婚訴
    訟，使鈞院無從送達，誤依其聲請為公示送達，且於再審原
    告無從知悉訴訟進行致未到庭陳述之情形下，聲請一造辯論
    判決，並進而確定，故鈞院95年度婚字第999 號確定判決顯
    有民事訴訟法第496 條第1 項第6 款所定之再審事由等語。
    並聲明：如主文所示。
  (二)再審被告則稱：再審被告確實不知道再審原告當時住在哪裡
    ，期間再審被告曾向龍興派出所報案協尋再審原告，也曾自
    己花錢請徵信社去找再審原告，但都沒有找到，有報案協尋
    資料可證；當初再審被告係因貸款繳不出來才將房子賣掉，
    ，純粹是經濟方面的因素；再審原告本來確實是住在再審被
    告的姊姊家，但後來再審原告搬去哪裡，再審被告就不知道
    了，再審被告認為姊姊她們應該知道再審原告搬去哪裡，但
    她們沒有告訴再審被告，再審被告也沒有問她們等語。並聲
    明：駁回再審原告之訴。
  (三)按有當事人知他造之住、居所，指為所在不明而與涉訟者，
    得以再審之訴對於確定終局判決聲明不服，民事訴訟法第49
    6 條第1 項第6 款前段定有明文。經查：
  1.證人李錦鴻即再審被告的姐夫到庭證稱略以：有一段時間再
    審原告住在我家，是在94年03月搬來，當初因為再審被告把
    房子賣掉，我太太就叫再審原告搬來我家，再審原告住在我
    家期間，再審被告有到我家，有看到再審原告，他們彼此只
    有點頭，我們是希望他們和好，我有叫再審被告帶再審原告
    回去，但再審被告不願意，我不知原因為何；再審原告來我
    家住以後，兩造仍有聯絡，後來再審原告搬到中和我堂妹的
    家，再審原告搬去中和後，每個禮拜幾乎還是都會回來我們
    住處，再審被告有時也會來，不過很少，但再審被告來的時
    候有遇過再審原告；我曾經帶再審被告去中和再審原告的住
    處，當初再審被告也知道我是要帶他去找再審原告，到了中
    和，當時是再審原告下樓，再審被告沒有上樓，兩造有出去
    談，我們是陪兩造去淡水等語（見本院97年04月16日言詞辯
    論筆錄）。另證人乙○○（原為龍興派出所之警員，現任職
    於中壢警察分局勤務指揮中心執勤官）亦到庭證稱略以：我
    於93年06月接任龍興派出所第一勤區，兩造原本不是我的管
    區，後來他們戶口遷到我的管區，而再審原告是大陸人士，
    所以我們有列冊清查及訪查；第1 次訪查時，我發現清查對
    象即再審原告沒有住在該戶，我詢問屋主即戶長（再審被告
    母親）並借閱戶口名簿，發現名簿上有再審原告的登載，經
    我詢問，再審被告母親說再審原告沒有住在該處，並說她不
    知道再審原告住在哪裡，隔了一段時間，再審原告來我們派
    出所辦理流動人口，我看到流動人口單後，主動向再審原告
    聯繫詢問她目前的住處，她說她住在再審被告的姊姊家裡，
    我問說為何不住先生家裡，她說是因為跟先生、婆婆間的問
    題，後來我有跟再審被告的姊姊通上電話，再審被告的姊姊
    說她知道她弟弟與再審原告間有問題，暫時讓再審原告住在
    她那邊；之後，再審原告有按時回來作流動人口的登記，需
    要作訪查時，我電話聯絡再審原告，她也會來派出所製作；
    隔一段時間，於94年間再審被告有詢問我關於離婚的問題，
    我說離婚問題我們不介入處理，除非再審原告有從事不法行
    為我們才會依法處理；而於95年間（按依再審被告報案之協
    尋單記載，日期應為95年02月27日），再審被告來派出所，
    堅持要報再審原告為失蹤人口，我說會造成我們的困擾，因
    為再審原告都有按時來作流動人口登記，但再審被告仍然堅
    持，所以我們也就受理並製作協尋單，隔兩天在電腦裡面有
    紀錄時，我就電話通知再審原告，後來再審原告有來派出所
    ，是我值班同事受理，值班同事通知我，我就電話聯絡再審
    被告，跟他說你太太已經在派出所了，請他過來，但再審被
    告不願意過來，後來我只好告訴再審原告，請她通知她的親
    友來把她帶回去；再審被告知道再審原告的電話，因為若再
    審原告從事非法行為，我們管區會受連帶行政處分，所以我
    當初有跟再審被告說，縱然你們不住在一起，但有事情時仍
    必須溝通等語（見本院97年05月23日言詞辯論筆錄）。
  2.按上開2 位證人與兩造均無仇怨，衡情自無甘冒偽證罪責而
    故為不實證詞之理，且其2 人所述內容互核並無不合，是應
    認上述證詞均屬可信。又對照於再審原告之主張，與兩位證
    人之證詞亦大致相符，是足認再審原告主張：再審被告明知
    其住居所，卻指為所在不明一節，堪予採信。據此，本院原
    確定判決確有民事訴訟法第496 條第1 項第6 款「當事人知
    他造之住居所，指為所在不明而與涉訟者」之再審事由，則
    再審原告據以提起本件再審之訴，自屬於法有據，應予准許
    。據此，原確定判決（本院95年度婚字第999 號）即應予廢
    棄。
二、關於再審被告對再審原告提起之離婚訴訟，究有無理由（是
    否具有離婚事由），另論述如下：
  (一)再審被告（提起離婚之訴）主張：兩造於89年05月12日結婚
    ，再審原告並於同年08月15日來台與再審被告共同生活，起
    初雙方感情融洽，但被告自92年03月起，屢次以雙方性生活
    不協調為由，向再審被告需索金錢寄回大陸地區，之後再審
    被告為此曾提出離婚訴訟，遭法院判決駁回敗訴，再審原告
    即於94年03月21日離家出走，至今未歸，經再審被告四處找
    尋未果，乃訴請本院以95年度婚字第455 號民事判決判命被
    告應履行同居確定在案，惟其後再審原告仍未履行與再審被
    告之同居義務，再審原告之行為導致兩造間有不能繼續維持
    婚姻之重大事由，而依民法第1052條第2 項規定訴請離婚等
    語，並聲明請求法院判准兩造離婚（詳參前審即本院95年度
    婚字第999 號離婚事件判決內容）。
  (二)查再審被告為台灣地區人民，再審原告為大陸地區人民，有
    戶籍謄本在卷可憑，按依臺灣地區與大陸地區人民關係條例
    第52第2 項「判決離婚之事由，依臺灣地區之法律」之規定
    。是關於本件，應依臺灣地區之法律。次按，夫妻間有民法
    第1052條第1 項所列舉以外之重大事由，難以維持婚姻者，
    夫妻一方得請求離婚。但其事由應由夫妻一方負責者，僅他
    方得請求離婚。民法第1052條第2 項定有明文。蓋婚姻之意
    義，在於夫妻間得共同生活，互相體諒、扶持，履行彼此對
    婚姻之承諾，若夫妻雙方無法溝通，漠不關心聞問，則婚姻
    共同生活之意義已蕩然不存，雙方復無繼續履行共同生活之
    意願，客觀上亦無回復共同生活之可能，即應認兩造間之婚
    姻無任何實質意義可言，而應准無可歸責之一方或較輕之一
    方請求離婚，若雙方之有責程度相同，則應許雙方均得請求
    離婚。至於是否有難以維持婚姻之重大事由，而無回復之希
    望，應採客觀判斷標準，即一般人立於相同情狀，是否足生
    喪失維持婚姻希望之程度決之（參照最高法院87年度台上字
    第1304號判決要旨）。
  (三)查再審被告主張：兩造於89年05月12日結婚，（於再審被告
    提起前審離婚之訴時）雙方婚姻關係仍存續中等情，有戶籍
    謄本為證，固足信屬實，惟如前所述（參照再審原告之主張
    及2 位證人之證詞），再審原告並非無故離家，而係因兩造
    共同住處出售後，再審被告拒絕再審原告與之同住，再審原
    告乃只得暫借住於再審被告的姊姊家中，而期間，再審原告
    曾要求返回再審被告居所同住，惟仍遭再審被告拒絕，是以
    兩造未共同生活之原因，乃肇因於再審被告，此外，再審被
    告於審理時雖表示「兩造個性、相處上都不合，無法再與再
    審原告共同生活」等語，惟此業據再審原告否認，而再審被
    告對此並未舉證以實其說，又縱認此部分主張屬實，然再審
    被告亦未就此情（婚姻破綻）係「可歸責於再審原告」或「
    再審原告之可歸責程度較大」等提出相關佐證，是核諸前開
    法條規定，再審被告援引民法第1052條第2 項規定訴請離婚
    ，於法尚有未合，不應准許。
三、綜上所述，本件再審原告之主張為有理由，爰予廢棄本院95
    年度婚字第999 號確定判決，並駁回再審被告在前審所提之
    離婚之訴。
參、結論：本件再審原告之訴為有理由，依民事訴訟法第78條，
    判決如主文。
中    華    民    國    97    年    6     月    20    日
                              家事法庭法  官  周玉
上列正本證明與原本無異
如對本判決上訴，須於判決送達後20日內向本院提出上訴狀
中    華    民    國    97    年    6     月    20    日
                                      書記官  張儷瓊


司法院資訊處製作；財團法人民間司法改革基金會備份。
